臺灣桃園地方法院刑事判決　　　　　　　96年度易字第1301號
公　訴　人　臺灣桃園地方法院檢察署檢察官
被　　　告　甲○○原名陳耀溪.
上列被告因侵占案件，經檢察官聲請簡易判決處刑（九十五年度
偵字第一一七五六號），認為不得以簡易判決處刑，改依通常程
序審理，本院判決如下：
    主  文
甲○○無罪。
    理  由
壹、程序部分：
    按被告以外之人（包括證人、鑑定人、告訴人、被害人及共
    同被告等）於審判外之陳述雖不符刑事訴訟法第一百五十九
    條之一至之四等四條之規定，而經當事人於審判程序同意作
    為證據，法院審酌該言詞陳述或書面陳述作成時之情況，認
    為適當者，亦得為證據；當事人、代理人或辯護人於法院調
    查證據時，知有刑事訴訟法第一百五十九條第一項不得為證
    據之情形，而未於言詞辯論終結前聲明異議者，視為有前項
    之同意，同法第一百五十九條之五定有明文。立法意旨在於
    傳聞證據未經當事人之反對詰問予以核實，原則上先予排除
    。惟若當事人已放棄反對詰問權，於審判程序中表明同意該
    等傳聞證據可作為證據；或於言詞辯論終結前未聲明異議，
    基於尊重當事人對傳聞證據之處分權，及證據資料愈豐富，
    愈有助於真實發見之理念，且強化言詞辯論主義，使訴訟程
    序得以順暢進行，上開傳聞證據亦均具有證據能力。經查，
    本件證人丘文杰、范子龍在警詢及檢察官訊問時所為之證述
    ，證人洪上賜、黃仲慶、乙○○在警詢時所為之證述，雖均
    為證人於審判外之言詞陳述，其性質雖屬傳聞證據，然各該
    證人於偵查筆錄之內容，業經本院審理時予以提示並告以要
    旨，且經公訴人、本案被告表示意見，當事人已知上述筆錄
    乃傳聞證據，均未於言詞辯論終結前對該等筆錄內容異議，
    依前揭規定，擬制同意作為證據，且本院審酌該證據作成之
    形式，均無瑕疵，與待證事實具有關聯性等情況，認為以之
    作為本案之證據亦屬適當，是前開證據，仍具有證據能力，
    本院自得引為判決之依據，合先敘明。
貳、實體部分：
一、公訴意旨略以：被告甲○○於民國九十四年十一月二日向黃
    仲慶購買由黃仲慶於九十三年二月三日所標得位於桃園縣龜
    山鄉○○村○鄰○○路仁壽巷五六號之房地，而告訴人乙○
    ○則係向原所有權人國安不銹鋼工程有限公司（以下簡稱國
    安公司）承租該房地之承租人，雙方訂有租賃契約自九十年
    十月一日起至九十九年九月三十日止之契約，詎被告見該屋
    內留置有告訴人所有之整套橡木櫃、茶葉、古董等物，其為
    能騰空房屋以便進住，竟意圖為自己不法之所有，於九十四
    年十月二十四日，委託不知情之搬家公司員工三人，前往上
    址，將前述物品逕自處分，至今下落不明，因認被告涉犯刑
    法第三百三十五條第一項之侵占罪嫌。
二、按犯罪事實應依證據認定之，無證據不得認定犯罪事實；又
    不能證明被告犯罪者，應諭知無罪之判決，刑事訴訟法第一
    百五十四條第二項、第三百零一條第一項分別定有明文。次
    按事實之認定，應憑證據，如未能發現相當證據，或證據不
    足以證明，自不能以推測或擬制之方法，以為裁判基礎；又
    所謂認定犯罪事實之證據，係指足以認定被告確有犯罪行為
    之積極證據而言，而認定犯罪事實所憑之證據，雖不以直接
    證據為限，間接證據亦包括在內，然而無論直接或間接證據
    ，其為訴訟上之證明，須於通常一般人均不致有所懷疑，而
    得確信其為真實之程度，始得據之為有罪之認定，倘其證明
    尚未達到此一程度，而有合理懷疑存在時，事實審復已就其
    心證上理由予以闡述，敘明其如何無從為有罪之確信，因而
    為無罪之判決，尚不得任意指為違法（最高法院二十九年上
    字第三一○五號、四十年台上字第八六號、七十六年台上字
    第四九八六號等判例要旨供參）。又告訴人與被告係處於對
    立地位，其提起告訴，係以使被告受刑事訴追為目的，是其
    指訴是否與事實相符，仍應調查其他證據以資審認，且不得
    以其指訴為被告犯罪之唯一證據（最高法院九十二年度台上
    字第一八七八號及八十四年度台上字第五三六八號判決意旨
    參照）；再按侵占罪之成立，以擅自處分自己持有之他人所
    有物，或變易持有之意為所有之意，而逕為所有人之行為，
    為其構成要件，雖行為之外形各有不同，要必具有不法所有
    之意思，方與本罪構成之要件相符（最高法院十九年上字第
    一○五二號判例意旨參照）。
三、公訴人認被告涉犯侵占罪嫌，無非係以：被告之供述、告訴
    人之指訴、證人丘文杰及范子龍之證詞為其主要之論據。然
    訊據被告堅決否認有何侵占犯行，並辯稱：其係九十四年底
    搬進上開房屋，在訂契約之前曾看過房屋，警衛有陪同，當
    時房門已經壞掉，當進入時只有看到沙發、床、床墊、鐵桌
    子及文具櫃、餐桌及一台舊的無法使用的電冰箱，並未看到
    橡木櫃、茶葉、古董等物品，因地下室有一間儲藏室，其乃
    請裝潢師傅將沙發、櫃子通通搬到儲藏室，但黃仲慶有特別
    交代不要將東西丟棄，所以其僅將垃圾清掉，並未將原有物
    品丟棄等語，經查：
  (一)告訴人雖指稱：九十三年十二月十八日下午剛從大陸回來，
    回到家以後發現其無法用自己的鑰匙打開，因上面有留字條
    說要找黃仲慶，於是與其聯繫，嗣黃仲慶到場表示其已經拍
    賣程序取得該屋，並開門與其一同進去，發現其原來擺設之
    物品通通還在，其中茶葉、古董及橡木櫃均擺在地下室，古
    董放在橡木櫃，茶葉則放在紅木擺設架子上，其後大樓主委
    丘先生於九十四年十月間以電話與其聯繫，告知其放置上開
    房屋屋內之物品遭搬掉，請其儘速返回察看，故其於同年十
    一月六日回國過去看，其抵達該屋後發現被告在房子裡面裝
    修，且屋內原放置之茶葉、古董及橡木櫃等物品均已不見，
    依主委丘文杰、警衛范子龍告知各該物品係遭被告或黃仲慶
    雇請搬家公司搬走等語，惟查：
    (1)證人即南方雅緻社區管理委員會主任委員丘文杰雖於警詢
      時證稱：其有親眼看到被告於九十四年十月二十四日夥同
      不知名人士三人進入該屋將告訴人部分財物由一樓搬往地
      下室等語（見偵查卷第二五頁），惟嗣於檢察官訊問時則
      改稱：警衛有向其表示屋內物品被一車車載走等詞（見偵
      查卷第七一頁），繼之於本院審理時亦結稱：其於某日曾
      與告訴人乙○○至上開處所，當時告訴人向其借手電筒並
      由其陪同進入拿取重要資料，其看到該屋尚有許多物品，
      例如茶葉、古董及家具，之後告訴人即前往大陸，嗣後范
      子龍於九十四年十月二十四日打電話告知有人在搬家，並
      在搬東西，其已通知警員到場，但當天其僅在屋外看而已
      ，且因當日較晚回來，並未看到屋內有人在搬東西，亦未
      看到門口有停放車輛，而當時其亦未親眼看到被告將告訴
      人之橡木櫃、茶葉及古董搬走等情（見本院九十六年九月
      三日訊問筆錄），則依該證人所為上開證詞可知，其於檢
      察官訊問及本院審理時，就被告是否曾夥同不知名人士三
      人進入該屋後，將告訴人部分財物由一樓搬往地下室一節
      ，均翻異前詞，改稱：其並未看見被告搬東西等語，是該
      證人於警詢所為證詞之真實性，即堪存疑。
    (2)另證人即南方雅緻社區守衛范子龍雖於警詢時證稱：其有
      親眼看到被告於九十四年十月二十四日夥同不知名人士三
      人進入該屋將告訴人部分財物由一樓搬往地下室等語（見
      偵查卷第二七頁），惟其於檢察官訊問時改稱：當天有其
      不認識之人約三、四人要進去房子，以前之邱主委叫其報
      警，其知道那些人有清東西走，因為他們有開幾部車來，
      但其不知渠等清了哪些東西等詞（見偵查卷第六四至六五
      頁），繼之於本院亦證稱：其早上六點半上班，下午兩點
      即下班，僅有掃地、收信件，如果要搬東西不會經過守衛
      室，如果要搬東西車子可以從地下室進去，守衛室看不見
      ，所以其未看見被告有搬東西，其只知道有人進出所以有
      通知主任委員，其只知道警察來當日可能有搬東西，但是
      未進去屋內，所以不知屋內有何東西等語（見本院九十六
      年九月三日訊問筆錄），則由該證人所為上開證詞可知，
      其就被告是否曾夥同不知名人士三人進入該屋後，將告訴
      人部分財物由一樓搬往地下室一節，前後所為證詞亦非一
      致，是其於警詢之證述，亦難遽以採信。
    (3)況縱認證人丘文杰、范子龍於警詢所為上開證詞屬實，亦
      僅得證明被告曾有將告訴人部分財物由一樓搬往地下室之
      事實，而被告將屋內物品搬至地下室之行為，核與告訴人
      所指證人丘文杰、范子龍曾向其告知被告有搬走系爭物品
      等情，迥不相牟，自難憑此部分證詞，即逕予推認被告有
      何將系爭物品搬離之情事可言。
    (4)再佐以證人即龜山分局迴龍派出所員警洪上賜於於本院審
      理時證稱：當時接到通知係表示現場有事故、糾紛，伊到
      現場後經大門警衛帶往上開地址，伊有到一樓巡看，但並
      未到地下室，當時並未注意該屋內有何物品，有兩、三名
      工人在清理垃圾，當時伊有問那些工人是被僱用還是自己
      的房子，渠等均稱被僱用的，伊就問該房屋所有權人為何
      人，當時有名男子出示證件陳稱該屋係由其購買，欲清理
      垃圾，伊即詢問該名男子有無證明文件証明房子為其購買
      ，其答稱有證明文件可資提出，伊即告知該男子有證明文
      件可拿至派出所供伊查證，如其有所有權即可清理，而伊
      有向警衛表示可讓其清理，但不能搬東西走，警衛說好，
      伊就離開等語（見本院九十六年九月三日訊問筆錄），茲
      因該證人為當時接獲通知趕往現場執行勤務之警務人員，
      與告訴人與被告均無任何利害關係，其所為證詞應屬客觀
      公正，堪以採信，則以該證人所為上開證詞可知，其當時
      所見該屋內情形僅有工人在場清理垃圾，並未有搬運物品
      之情事，且其離開現場前曾向警衛表示不得讓在場從事清
      理工作之男子搬離物品，而警衛范子龍亦於本院證稱：其
      未看見被告搬東西等詞明確（同上訊問筆錄），由此益徵
      被告確未有於當日在該屋內搬離系爭物品之情事。
    (5)且觀諸告訴人於本院審理時陳稱：其於九十三年十二月十
      八日與證人黃仲慶一同進入上開房屋，因黃仲慶掉頭就走
      ，其亦跟著走，所以連房屋之大門均未鎖起來等語（見本
      院九十五年十月二日訊問筆錄），則以該房屋自告訴人於
      九十三年十二月十八日進入察看後離去時起，該屋即處於
      未上鎖，而得任憑第三人進入之狀態觀之，其原放置於該
      屋內之系爭物品縱有佚失之情事，能否即謂係由被告逕予
      處分，而全然無可能肇因於該屋大門未上鎖而遭第三人任
      意進入搬離所致？顯非無疑；況參酌告訴人於本院審理時
      亦坦稱其於九十三年十二月十八日之後，迄至九十四年十
      一月六日之期間內，均未曾進入該屋內，嗣於九十四年十
      一月六日至該房屋地下室僅看到棉被、衣物等物，而其確
      定系爭物品係由被告或證人黃仲慶其中一人搬離，但不確
      定為哪一位等詞（見本院九十五年十月二日及九十六年九
      月三日訊問筆錄），益見告訴人自始即未能確知系爭物品
      究否係由被告搬離該屋；尤以告訴人於本院審理時所稱：
      被告係於九十四年十月七日、同月十一日將系爭物品搬離
      ，此等事實係經由證人范子龍告知一節（見本院九十五年
      十月二日訊問筆錄），不僅與公訴人起訴書所載被告之犯
      罪時間迥然有異，復與證人范子龍所為前揭證詞亦不相符
      ，凡此俱徵告訴人所為上開指述，顯係出於其個人片面臆
      測之詞，自難遽以憑採。
  (二)雖證人丘文杰於本院審理時證稱：其於某日曾與告訴人乙○
    ○至上開處所，當時告訴人向其借手電筒並由其陪同進入拿
    取重要資料，其看到該屋尚有許多物品，例如茶葉、古董及
    家具，嗣其於九十四年十月二十四日之後陪同告訴人前往該
    屋在地下室僅看到一組皮沙發等詞（見本院九十六年七月三
    十日訊問筆錄），惟參酌前述，該證人曾於本院審理時另證
    稱：其未看見被告搬東西等詞，則依該證人所為上開證詞，
    僅得證明其曾於該屋內看見茶葉、古董及家具等物品，嗣於
    九十四年十月二十四日之後未再看見之事實，尚難憑此逕認
    告訴人所有系爭物品係由被告搬離後予以處分；且告訴人自
    承：其於九十三年十二月十八日進入該屋查看後離開時，該
    屋大門並未上鎖等情，既如前述，則縱依證人丘文杰之證詞
    ，可認該屋內先前曾有茶葉、古董及家具等物品存在，然其
    各該物品嗣後未放置於該屋內，本有可能係因該房屋大門未
    上鎖，而遭第三人任意進入搬離所致，自不得徒憑各該物品
    業已佚失一端，即遽認係因被告遷入該屋後逕自處分，是該
    證人所為前開證詞，尚難採為被告不利之認定。
  (三)至被告固曾於警詢時陳稱：其委請搬家公司派人將原址物品
    搬至地下室擺放等語（見偵查卷第一五頁），惟觀諸被告於
    檢察官訊問時答稱：其第一次進入該屋時，門大鎖遭破壞，
    裡面很混亂，有沙發、櫥櫃及冷氣等詞（見偵查卷第五六頁
    ），嗣於本院審理時亦稱：其未在屋內看見橡木櫃、茶葉、
    古董等物品等情（見本院九十六年五月四日訊問筆錄），由
    此顯見被告自警詢迄至檢察官訊問及本院審理，均未曾供稱
    其曾委請搬家公司將告訴人所有系爭橡木櫃、茶葉、古董等
    物品搬至地下室，是公訴人僅依被告於警詢時所稱「原址物
    品」一詞，即逕認被告業已坦承其雇請搬家公司工人將系爭
    物品搬至該屋地下室等情，自有誤會之處；況縱認被告委請
    搬家公司將該屋內原有物品搬至地下室，而其搬動之物品復
    包含告訴人之系爭物品在內，核其上開所為，亦僅係將各該
    系爭物品從原放置地點挪至該屋內之地下室，殊難憑此即遽
    指被告有何意圖為自己不法之所有，而處分各該物品之行為
    ，附此敘明。
  (四)末按刑法上之侵占罪必須所侵占之物先有法律上或契約上之
    原因在其持有中為限，否則即難構成侵占刑責（最高法院五
    十二年台上字第一四一八號判例及七十八年度台上字第二三
    七二號判決意旨參照）。申言之，侵占罪之構成須以行為人
    先有基於法律上或契約上之原因，而取得對該物之持有關係
    ，方有可能易持有為所有，而成立侵占罪責，否則縱行為人
    主觀上有意圖為自己不法所有之意思，而其客觀上有處分該
    物之事實，亦難逕以侵占罪相繩。第查，案外人泛亞商業銀
    行股份有限公司於九十一年間聲請本院以九十一年度執字第
    二六三七○號強制執行案外人國安公司所有坐落桃園縣龜山
    鄉新路二五四地號土地及其上門牌號碼為桃園縣龜山鄉○○
    路仁壽巷五六號之房地，告訴人於檢察官偵訊時固據提出其
    與國安公司之租賃契約，然上開房地於九十二年一月十三日
    經本院於現場查封時發現該查封標的物有第三人即告訴人使
    用中，因其為股東之一，而債務人國安不銹鋼工程有限公司
    亦積欠其金錢，故提供該房地由告訴人居住，並未有租賃契
    約，亦未支付租金，有附於九十一年度執字第二六三七○號
    卷查封筆錄一份可按，嗣經執行法院定期拍賣，並於拍賣公
    告中載明「本標的物（使用借貸）與第三人乙○○占有使用
    ，期間不明，拍定後不點交」等語（見偵查卷第六一頁），
    於九十三年二月三日之第三次拍賣期日，由證人黃仲慶以最
    高價得標，其後該房地並未經執行法院點交等情，業經本院
    調取上開執行案卷核閱無誤，且據證人黃仲慶於本院證稱：
    該房地並未經法院點交等詞明確（見本院九十六年七月三十
    日訊問筆錄），由此足見被告向證人黃仲慶購買之上開房地
    ，於得標後即未曾經執行法院點交，則考諸法院依強制執行
    法所為之拍賣，通說係解釋為買賣之一種，即債務人為出賣
    人，拍定人為買受人，而以拍賣機關代替債務人立於出賣人
    之地位（最高法院四十七年台上字第一五二號及四十九年台
    抗字第八三號判例參照），是系爭房地之原得標人黃仲慶僅
    得循法院之點交程序，或由債務人國安公司自動履行交付該
    不動產之契約上義務，然因該房地於查封前本已由告訴人使
    用，自無可能由債務人於該房地拍定後，自行履行交付不動
    產之義務，而該不動產於執行法院之拍賣公告亦載明「拍定
    後不點交」，且於拍定後並未定期點交，亦如前述，則被告
    買受自前手即證人黃仲慶之未基於法律（如點交程序）或契
    約上原因（如出賣人即債務人自動履行交付之義務）之系爭
    房地，本即無從取得該房地之占有，則後手之被告對於系爭
    房地固取得所有權，亦無從取得合法占有權源，其對於告訴
    人原放置於該房地內之物品，即難認有何持有關係存在。因
    之，告訴人於上開房地遭法院查封前，因占有使用該房地所
    放置於屋內之物品，初不因該房地嗣後業經證人黃仲慶經拍
    賣得標取得所有權，而改變告訴人對該等物品之持有狀態，
    是公訴人所指被告於上開時、地逕自異持有而為所有並處分
    該屋內由告訴人放置之系爭物品一節，因被告自始即無建立
    合法持有關係存在，顯與首揭侵占罪之構成要件尚屬有間，
    尤難逕對被告論以侵占罪責。
四、綜上所述，告訴人雖指述證人丘文杰、范子龍向其告知系爭
    物品遭被告雇請搬家公司搬走一節，惟參酌證人丘文杰、范
    子龍二人均於檢察官訊問及本院審理時證稱：其等未看見被
    告搬東西等詞，且核諸渠等於警詢時之證述，亦僅得證明被
    告曾有將告訴人部分財物由一樓搬往地下室之事實，而無從
    佐證被告有何處分系爭物品之情事；再參酌證人洪上賜、范
    子龍之證詞參互印證，適足以證明被告確未曾於起訴書所指
    九十四年十月二十四日在該屋內搬離系爭物品；復考諸告訴
    人一方面自承其於九十三年十二月十八日進入該屋查看後離
    去時起，該屋大門即未上鎖，則縱然其所指系爭物品確有放
    置於該屋內，而發生嗣後佚失之情事，亦難逕認係由被告處
    分所致，且告訴人自始即未能確知系爭物品究否由被告抑或
    證人黃仲慶搬離該屋，尤見其所為指述各節，係基於其主觀
    上片面臆測之詞，自難採取；至依公訴意旨所認被告向證人
    黃仲慶購買而取得上開房屋所有權後，將告訴人放置該屋內
    之系爭物品予以處分等情節觀之，茲因被告所購得該屋並未
    經法院點交，或由出賣人即執行債務人國安公司自行交付，
    則告訴人放置該屋內之系爭物品，既未改變其持有狀態，被
    告雖自證人黃仲慶取得該系爭房地所有權，亦無從建立持有
    關係，是前揭公訴意旨，核與侵占罪之構成要件有間。據此
    ，公訴人所舉之證據尚不足以證明被告確有侵占之犯行，且
    本院復查無其他積極證據足資認定之，則本件即不能證明被
    告有侵占之犯行，自無從以該罪與被告相繩，揆諸前開法條
    規定及判例意旨，應諭知被告無罪之判決。
據上論斷，應依刑事訴訟法第四百五十二條、第三百零一條第一
項，判決如主文。
本案經檢察官鍾雅蘭到庭執行職務。
中　　華　　民　　國　　96　　年　　12　　月　　26　　日
                      臺灣桃園地方法院刑事第四庭
                          審判長法　官  黃斯偉
                                法　官　蘇昭蓉
                                法　官　陳可薇
上正本證明與原本無異。
如不服本判決，應於判決送達後十日內向本院提出上訴狀（應附
繕本），上訴於臺灣高等法院。
                                書記官  陳青瑜
中　　華　　民　　國　　96　　年　　12　　月　　26　　日
